【裁判字號】    98,訴,770
【裁判日期】    990120
【裁判案由】    損害賠償
【裁判全文】
臺灣臺北地方法院民事判決               98年度訴字第770號
原      告  丁○○
            丙○○
共      同
訴訟代理人  丁振發律師
被      告  乙○○
            甲○○
上列當事人間請求損害賠償事件，本院於民國99年1月6日言詞辯
論終結，判決如下：
    主  文
被告乙○○、甲○○應將門牌號碼臺北市○○區○○路六十九號
一樓房屋騰空返還與原告丁○○、丙○○。
被告乙○○、甲○○應連帶給付原告丁○○、丙○○新台幣陸拾
陸萬零捌佰柒拾元，及自民國九十八年一月八日起至起至清償日
止，按年息百分之五計算之利息。
被告乙○○應給付原告丙○○新台幣拾壹萬伍仟元及自民國九
十八年一月八日起至起至清償日止，按年息百分之五計算之利息
；暨自民國九十七年十二月五日起至騰空遷返還上開房屋之日止
，按月給付原告丁○○、丙○○新台幣萬伍仟元。
本判決第一項於原告丁○○、丙○○以新台幣萬玖仟元供擔保
後，得假執行。但被告乙○○、甲○○如以新台幣壹拾壹萬陸仟
捌佰元為原告丁○○、丙○○供擔保，得免為假執行。
本判決第二項於原告丁○○、丙○○以新台幣貳拾貳萬元供擔保
後，得假執行。但被告乙○○、甲○○如以新台幣陸拾陸萬零捌
佰柒拾元為原告張燦藥、丙○○供擔保，得免為假執行。
本判決第三項於原告丙○○以新台幣壹拾壹萬元供擔保後，得假
執行。但被告乙○○如以新台幣拾壹萬伍仟元為原告丙○○供
擔保，得免為假執行。
訴訟費用由被告乙○○、甲○○連帶負擔百分之六十五，被告乙○○負擔百分之三十，餘由被告甲○○負擔。
    事實及理由
一、按訴狀送達後，原告不得將原訴變更或追加他訴，但擴張或
    減縮應受判決事項之聲明者，不在此限，民事訴訟法第255
    條第1項第3款定有明文。本件原告起訴時訴之聲明第1項原
    主張：「被告乙○○應將坐落臺北市○○區○○路69號1樓
    房屋恢復原狀並騰空返還與原告。」嗣於民國98年4月21日
    言詞辯論期日當庭變更為：「被告乙○○、甲○○應將坐落
    臺北市○○區○○路69號1樓房屋恢復原狀並騰空返還與原
    告。」核其性質係擴張應受判決事項之聲明，按諸上揭規定
    ，自應予准許之。
二、原告主張：
  (一)原告丁○○、丙○○共有之門牌號碼台北市○○路69號之建
    物為地上二層樓及頂樓加蓋之未辦保存登記建物，被告自92
    年起向原告承租系爭建物1樓房屋（下稱系爭房屋），並將
    系爭房屋所有電路管線重新裝修為經營自助餐營業之用，被
    告乙○○復於97年2月5日就系爭房屋與原告丙○○續訂租賃
    契約，租期自97年2月5日至98年2月4日，每月租金新台幣（
    下同）35,000元。被告租用系爭房屋經營餐飲業，本應注意
    維修並妥善使用置於上開建物廚房內之抽風機，並使抽風機
    電源線保持絕緣之狀態，以確保用電之安全，而依當時情形
    ，無不能注意之情事，竟疏未注意維修抽風機電源線，致上
    開電源線97年2月29日凌晨5時4分短路起火燃燒，並引燃週
    遭可燃物品致起火擴大燃燒，燒燬系爭房屋1樓建物內之堆
    放物品、天花板等，並延燒波及同棟2樓及3樓加蓋建物，使
    該2、3樓房屋內家具與裝潢物品燒毀碳化，估計需花費660,
    870元之修繕費用始能將該建物2、3樓房屋回復原狀。系爭
    房屋失火係因被告等之過失所致，原告自得依民法第184條
    第1項前段、第185條第1項及第224條規定，請求被告連帶賠
    償前述原告所受之損害660,870元。
  (二)另被告自97年3月5日起即未繳付租金，經原告於97年9月23
    日寄送存證信函通知被告給付積欠之租金，並請被告於文到
    7日內出面協商，被告均置之不理，原告乃於97年10月2日以
    存證信函通知被告終止雙方於97年2月5日簽定之租賃契約，
    並請被告於文到7日將系爭房屋內之物品全部騰空，回復原
    狀後返還與原告。又因被告乙○○迄未支付租金，原告丙○○爰依租賃契約請求其支付自97年3月5日起至97年10月2日
    止欠繳之7個月租金245,000元。又被告於租約終止後，仍繼
    續占有原告所有之系爭房屋，致原告無法使用收益受有損害
    ，爰依所有物返還請求權及不當得利等法律關係訴請告遷讓
    房屋並自97年10月2日起，按月給付相當於租金之不當得利
    35,000元。
  (三)聲明：1.被告乙○○、甲○○應將坐落臺北市○○區○○路
    69號1樓房屋恢復原狀並騰空返還與原告；2.被告乙○○應
    給付原告丙○○245,000元，並自起訴狀繕本送達翌日起至
    清償日止，按年息5%計算之利息；3.被告乙○○應給付原告
    7萬元，並自起訴狀繕本送達翌日起至清償日止，按年息5%
    計算之利息；4.被告乙○○應自97年12月5日起至騰空房屋
    為止，按月給付原告35,000元；5.被告應連帶給付原告660,
    870元，並自起訴狀繕本送達翌日起至清償日止，按年息5%
    計算之利息；6.願供擔保，請准就第2、3、4、5項聲明宣告
    假執行。
三、被告則以：(一)依民法第434條規定，承租人對於租賃物火災
    發生有重大過失，致失火而毀損滅失者，始負損害賠償責任
    。而系爭房屋失火之原因為電源線過於老舊造成電線走火，
    並非被告違反一般人之注意義務，被告對此並無重大過失，
    故原告不得向被告請求損害賠償。(二)97年2月29日火災發生
    後，被告即無法繼續營業，原告並無修繕系爭房屋，使其能
    合於約定使用、收益狀態，則原告既已違反出租人之義務，
    自無請求被告給付自97年2月29日起至97年10月2日期間租金
    之權利；(三)被告於失火後返回系爭房屋時，發現大門鑰匙已
    被原告更換，被告無法進入系爭房屋，亦無法整理被告之所
    有物，此時被告喪失對物之事實上管領力，故原告主張被告
    應給付租金或相當於租金之不當得利為無理由等語，資為抗
    辯。並聲明：(一)原告之訴駁回。(二)如受不利判決，願供擔保
    ，請准宣告免為假執行。
四、兩造不爭執事項：
  (一)門牌號碼台北市○○路69號之房屋為地上二層樓頂樓加蓋之
    未辦保存登記建物，原告丁○○、丙○○為該房屋之共有人
    ，被告乙○○於97年2月5日與原告丙○○簽訂租賃契約承租
    系爭房屋1樓部分，租期自97年2月5日起至98年2月4日止，
    租金每月35,000元，被告乙○○承租後與其夫即被告甲○○
    共同在系爭房屋一樓經營「烤味鮮小吃店」。
  (二)系爭房屋於97年2月29日發生火災，一樓為起火戶。
  (三)原告以木柵郵局第391號存證信函通知被告乙○○於文到七
    日內出面處理火災損失、積欠租金及電錶遭拆除之相關事宜
    ，嗣以木柵郵局第400號存證信函對被告乙○○為終止租賃
    契約之意思表示，被告乙○○分別於97年9月23日、97年10
    月2日收受前開存證信函。
  (四)被告乙○○自97年2月29日發生火災後至原告97年10月2日發
    函終止租約之時止，均未支付租金。
  (五)火災發生後，原告將系爭房屋一樓之大門鑰匙更換。
  (六)被告迄今尚未將系爭房屋一樓內屬被告所有之物品搬空後將
    系爭房屋點交、返還予原告。
五、本件之爭點為：
  (一)原告主張被告就系爭建物1樓房屋發生之火災，應負共同過
    失侵權行為責任，並賠償原告系爭建物2樓、頂樓加蓋部分
    因火災所受之損害660,870元，有無理由？
  (二)被告乙○○得否以系爭房屋一樓發生火災不堪使用為由，而
    拒絕給付97年3月5日起至97年10月2日止之租金？
  (三)原告主張被告2人無權占用系爭建物1樓房屋，請求其騰空返
    還及被告乙○○應給付自97年10月5日起至騰空返還系爭房
    屋之日止相當於租金之不當利益，有無理由？
六、得心證之理由：
  (一)原告主張被告就系爭建物1樓房屋發生之火災，應負共同過
    失侵權行為責任，並賠償原告系爭建物2樓、頂樓加蓋部分
    因火災所受之損害660,870元，有無理由？
  1.經查，被告乙○○向原告丙○○承租系爭建物1樓，被告2人
    並共同在系爭房屋經營「烤味鮮小吃店」販售便當，系爭建
    物於97年2月29日發生火災後，經台北市政府消防局至現場
    勘驗火災發生原因，製有火災原因調查報告書內載：「三、
    起火原因研判：(二)起火戶研判臺北市○○區○○路69號1樓
    為起火戶。(四)起火原因研判：1.現場經勘查，廚房東南側上
    半部位置最先起火燃燒，該處無遺留火種經蓄熱燃燒之條件
    ，…故依上述情形及火災發生時間研判排除遭外人進入縱火
    及人員遺留火種之可能性2.現場經勘查，係由廚房東南側上
    半部位置最先起火燃燒。該起火處經清理後，發現抽風機下
    方有燒損之電源線，該燒損之電源線熔痕巨觀呈現導體局部
    熔解固化之短路特徵，現場除發現抽風機電源線有短路熔痕
    外，並未再發現有其他發火源。故綜合以上研判，以抽風機
    之電源線因故短路，引燃週遭可燃物品致起火擴大燃燒之可
    能性較大(五)結論：臺北市○○區○○路69號1樓火災案，經
    現場勘查暨關係人所述綜合研判，起火原因不排除抽風機之
    電源線因故短路，引燃週遭可燃物品擴大燃燒之可能性較大
    。」等情，有卷附該局97年8月8日火災原因調查報告書可參
    （見本院卷第15-68頁）可知系爭火災之起火處所為系爭房
    屋廚房東南側上半部位置，起火原因以抽風機電源線短路引
    燃之可能性較高。
  2.再參照被告甲○○於系爭火災發生後之上午11時30分許，經
    警製作談話筆錄陳稱：「我和我太太乙○○及朋友吳建楹於
    火災發生前最後離開，時間是2月28日晚上九點半…離開時
    我們是由保義路的鐵捲門出去，廚房後側的鐵門平常都是關
    閉自動上鎖…我和吳建楹有抽煙習慣，我們煙蒂都會丟在菜
    桶裡，位置在冰箱旁…廚房窗戶有具抽風機，沒有其他電器
    …抽風機很久都沒有在使用，但電源還是有接續在延長線插
    座上，有通電，生產廠牌、型號不清楚，使用約3年」等語
    ，按諸一般之消防常識及注意事項，均有類似如「離家外出
    時，應將室內電器關閉、電源拔除，以免發生火警（災）」
    、「使用過久之電器，如內部塵埃厚積很容易使絕緣劣化，
    發生漏電，應特別注意維護及檢查」等警語，而台北市政府
    消防局亦鑑定本件火災係因抽風機下方之電源線短路至引燃
    周遭可燃物品所致，可證被告於離開系爭房屋時並未遵行前
    開之防災常識及注意事項，使抽風機電源線保持絕緣狀態，
    以確保用電安全，自屬未盡善良管理人之注意，故被告就系
    爭火災之發生顯有過失。
  3.被告雖抗辯，依民法第434絛：「租賃物因承租人之重大過
    失，致失火而毀損、滅失者，承租人對出租人負損害賠償責
    任。」之規定，其僅對系爭房屋失火負重大過失之責云云，
    然查，被告乙○○向原告丙○○承租之範圍僅及於系爭建物
    1 樓部分房屋，系建物2、3樓增建之房屋之則非租賃契約效
    力所及，此為兩造所不爭執，應無疑義。而本件原告請求被
    告負過失侵權行為損害賠償責任之內容，為原告所有之系爭
    建物2樓及3樓增建部分受1樓房屋發生火災延燒所受之損害
    ，並非主張被告應就其過失致租賃物本身即系爭建物1樓部
    分毀損負損害賠償責任，是被告上開抗辯，並無理由，其應
    就原告所有之系爭建物2樓及3樓增部分之家俱、裝潢等因被
    告過失致遭火燒毀所受之損害負侵權行為損害賠償責任。又
    原告主張系爭建之2、3樓內之家俱、裝潢等因1樓之火災延
    燒而毀損，需支付660,870元修繕費始能回復原狀等情，業
    經其提出估價單4紙、現場照片為證，並經本院於98年6月18
    日到場履勘，有勘驗筆錄及現場照片在卷可佐（見卷第125
    、135-153頁），是其請求被告賠償上開損害，應有理由。
  (二)被告乙○○得否以系爭房屋一樓發生火災不堪使用為由，而
    拒絕給付97年3月5日起至97年10月2日止之租金？
  1.按出租人應以合於所約定使用收益之租賃物，交付承租人，
    並應於租賃關係存續中，保持其合於約定使用、收益之狀態
    。民法第424條固定有明文，惟承租人因自己之事由，致不
    能為租賃物全部或一部之使用、收益者，不得免其支出付租
    金之義務，則為同法第441條有明文。查本件火災之發生係
    因被告2人疏於維護抽風機電源線至該電源線短路引起火災
    所致，已如前所述，則系爭建物既係因可歸責於被告乙○○
    之過失而焚毀，致原告丙○○不能依約交付被告使用、收益
    ，依上開規定，被告乙○○自不得以系爭房屋無法使用為由
    ，拒絕給付給付租約屆止前之租金。
  2.被告雖抗辯被告於失火後返回系爭房屋時，發現大門鑰匙已
    被原告更換，被告無法進入系爭房屋，原告不得請求被告給
    付租金云云。經查，原告於97年2月29日失火當天即將系爭
    房屋門鎖更換，有97年2月29日統一發票1紙在卷可稽（見本
    院卷第105頁），被告雖否認原告有交付更換門鎖後之新鑰
    匙，然經本院於97年6月18日至現場履勘結果，被告為經營
    小吃店而於系爭房屋廚房內擺設之1座大型冷藏櫃、2個冷凍
    櫃及1座冰箱等冷藏設備，除冷凍櫃內置有2鍋食物外，其餘
    皆無擺放任何時食物或食材等情，有勘驗筆錄在卷可稽（見
    本院卷第125頁），堪認原告主張其已將新鑰匙交付被告，
    被告並持之進入屋內取走食材乙節屬實，是被告抗辯原告更
    換門鎖未交付鑰匙，係屬給付不能，不得向原告請求給付租
    金云云，委無足採。
  3.又按承租人租金支付有遲延者，出租人得定相當期限，催告
    承租人支付租金，如承租人於其期限內不為支付，出租人得
    終止契約。租賃物為房屋者，遲付租金之總額，非達2個月
    之租額，不得依前項之規定，終止契約。其租金約定於每期
    開始時支付者，並應於遲延給付逾2個月時，始得終止契約
    。民法第440條定有明文。查被告乙○○自97年2月29日發生
    火災後至原告97年10月2日發函終止租約之時止，均未支付
    租金，為兩造所不爭執，已如前述，則原告於97年9月23日
    寄送存證信函通知被告給付積欠之租金，並請被告於文到7
    日內出面協商，被告均置之不理，則經原告於97年10月2日
    以存證信函通知被告終止雙方於97年2月5日簽定之租賃契約
    ，被告乙○○並於97年10月2日收受該存證信函，則依前開
    規定，應認系爭租約已經原告丙○○合法終止。從而，原告
    丙○○請求被告乙○○支付自97年3月5日起至97年10月2日
    止計7個月之租金245,000元，應有理由。
  (三)原告請求被告騰空返還系爭房屋，並給付自騰空日止之不當
    得利有無理由？
  1.按所有人對於無權占有或侵奪其所有物者，得請求返還之。
    對於妨害其所有權者，得請求除去之。有妨害其所有權之虞
    者，得請求防止之。民法第767條第1項定有明文。系爭租約
    經原告於97年10月2日終止後，被告即無權占用系爭房屋，
    然被告2人並未立即將屋內物品騰空返還原告，迄今仍占有
    系爭房屋等情，有現場照片在卷可稽（見本院卷第167-168
    頁），故原告本於所有物返還請求權，請求被告2人將系爭
    房屋騰空回復原狀後返還原告，即有理由。
  2.又按無法律上之原因而受利益，致他人受損害者，應返還其
    利益，雖有法律上之原因，而其後已不存在者，亦同，民法
    第179條定有明文。本件被告於租約終止後，無權占用有系
    爭房屋，消極減免其應支付使用該房地之代價而受有利益，
    致原告受有損害，且無權占用他人房地，可能獲得相當於租
    金之利益為社會通常之觀念，則原告依民法第179條規定請
    求被告返還自97年10月5日起至97年12月5日止計2個月已到
    期之相當於租金之不當得利70,000元，及自97年12月5日起
    至騰空返還房屋之日止，按月返還35,000元之相當於租金之
    不當得利，核屬有據。
七、綜上所述，系爭火災係因被告乙○○、甲○○之過失所致，
    原告丁○○、丙○○得依侵權行為法則請求被告賠償其所受
    損害660,870元，再被告乙○○自系爭火災發生後，即未給
    付租金，是原告丙○○得請求被告乙○○給付自97年3月5日
    起至97年10月2日約終止期間之租金245,000元，及自97年10
    月5日起至同年12月5日止無權占用系爭房屋之相當於租金之
    不當得利70,000元暨自97年12月6日起至騰空返還房屋之日
    止，按月返還35,000元之相當於租金之不當得利。從而，原
    告依民法第184條、767條、179條及租賃契約等法律關係，
    請求被告乙○○、甲○○將系爭房屋騰空返還原告，並連帶
    給付原告660,870元，及被告乙○○給付原告丙○○315,000
    元及自起訴狀繕本送達之翌日即98年1月8日之日起至清償日
    止，按年息5％計算之利息，暨自97年12月5日起至騰空返還
    系爭房屋之日止，按月給付原告35,000元，為有理由，應予
    准許。本件兩造陳明願供擔保，聲請宣告假執行及免為假執
    行，經核無不合，爰分別酌定相當之擔保金額宣告之。
八、本件事證已臻明確，兩造其餘之攻擊防禦方法及舉證，經本
    院審酌後，認均不足以影響本判決之結果，毋庸一一論列，
    併此敘明。
九、訴訟費用負擔之依據：民事訴訟法第78條。
中    華    民    國    99    年    1     月    20    日
                民事第五庭    審判長法  官  薛中興
                                    法  官  陳杰正
                                    法  官  莊書雯
以上正本係照原本作成
如對本判決上訴，須於判決送達後20日內向本院提出上訴狀
中    華    民    國    99    年    1     月    20    日
                                    書記官  謝梅琴

司法院資訊處製作；財團法人民間司法改革基金會備份。
